ACORDAO-COMPLETO-2350953

ACÓRDÃO 974/2019 ATA 14/2019 - PLENÁRIO

VISTOS, relatados e discutidos estes autos em que se apreciam embargos de declaração opostos por Trivale Administradora Ltda. contra o Acórdão 269/2019-TCU-Plenário, por meio do qual foi comunicado à Companhia de Gás de Santa Catarina (SCGAS) sobre a incompatibilidade entre a fundamentação aplicada na condenação da empresa Trivale (art. 7º da Lei 10.520/2002) e seu registro no Sistema CEIS (art. 87, III, da Lei 8.666/1993) , para correção;
ACORDAM os Ministros do Tribunal de Contas da União, reunidos em sessão do Plenário, ante as razões expostas pelo Relator, em:
9.1. não conhecer dos embargos de declaração, por não atendidos requisitos de admissibilidade dispostos no art. 34, § 1º, da Lei 8.443/1992;
9.2. dar ciência deste acórdão à embargante e à Companhia de Gás de Santa Catarina (SCGAS) .

Embargos de declaração em face de acórdão que considerou parcialmente procedente representação acerca de possíveis irregularidades em ato praticado na condução de pregão eletrônico para a contratação de empresa especializada na administração, emissão e fornecimento de cartões eletrônicos com tecnologia de chip ou superior, e realização de recargas mensais para o benefício de auxílio alimentação nas modalidades refeição e alimentação.

Financiadora de Estudos e Projetos (Finep).

3.1. Recorrente: Trivale Administração Ltda. (00.604.122/0001-97).

13.1. Ministros presentes: José Mucio Monteiro (Presidente), Walton Alencar Rodrigues, Benjamin Zymler, Augusto Nardes, Aroldo Cedraz, Raimundo Carreiro, Ana Arraes, Bruno Dantas (Relator) e Vital do Rêgo.
13.2. Ministros-Substitutos presentes: Augusto Sherman Cavalcanti, Marcos Bemquerer Costa, André Luís de Carvalho e Weder de Oliveira.

BRUNO DANTAS

Ministro Bruno Dantas.

Trata-se de embargos de declaração opostos por Trivale Administração Ltda. (peça 182) em face do Acórdão 269/2019-TCU-Plenário, por meio do qual o Tribunal julgou representação acerca de ato praticado na condução do Pregão Eletrônico 28/2018, realizado pela Finep, para a contratação de empresa especializada na administração, emissão e fornecimento de cartões eletrônicos com tecnologia de chip ou superior, e realização de recargas mensais para o benefício de auxílio alimentação nas modalidades refeição e alimentação.
2.	A deliberação questionada foi lavrada nos seguintes termos: 
"9.1. conhecer da presente representação, uma vez atendidos os requisitos de admissibilidade previstos nos arts. 235 e 237, inciso VII, do RITCU c/c o art. 113, § 1º, da Lei 8.666/1993 e no art. 103, § 1º, da Resolução TCU 259/2014;
9.2. indeferir o requerimento de medida cautelar formulado pela empresa Trivale Administração Ltda. (00.604.122/0001-97) , tendo em vista a inexistência dos pressupostos necessários para a sua adoção; 
9.3. quanto ao mérito, considerá-la parcialmente procedente;
9.4. dar ciência à Financiadora de Estudos e Projetos - Finep, com fundamento no art. 7º da Resolução - TCU 265/2014, acerca das seguintes falhas ocorridas na condução do Pregão Eletrônico 28/2018, para que sejam adotadas medidas internas com vistas à prevenção de ocorrência de outras semelhantes: 
9.4.1. a interpretação dada ao art. 7º da Lei 10.520/2002 afronta a jurisprudência do TCU, a qual é no sentido de que as sanções previstas nesse dispositivo se limitam ao ente federado sancionador (Acórdãos 2.242/2013, 2.081/2014 e 2.530/2015, todos do Plenário deste Tribunal, entre outros) ;
9.4.2. a interpretação dada ao art. 38, inciso II, da Lei 13.303/2016 está equivocada, uma vez que o impedimento de participar de licitações em razão desse dispositivo se refere tão somente a sanções aplicadas pela própria entidade, e não a sanções aplicadas por outra empresa pública ou sociedade de economia mista;
9.5. comunicar à Companhia de Gás de Santa Catarina (SCGAS) sobre a incompatibilidade entre a fundamentação aplicada na condenação da empresa Trivale (art. 7º da Lei 10.520/2002) e seu registro no Sistema CEIS (art. 87, III, da Lei 8.666/1993) , para correção; 
9.6. comunicar a presente decisão à representante e à Financiadora de Estudos e Projetos - Finep; e 
9.6. arquivar os presentes autos, nos termos do art. 250, inciso I, do RITCU."
3.	Em sua peça, a embargante afirma, em suma, que haveria omissão/contradição no item 9.5 do Acórdão 269/2019-TCU-Plenário em relação ao entendimento atinente às questões abordadas no relatório (itens 14, 16, 22, 23) , tendo em vista que o relator consignou que a penalidade a ser inscrita corretamente seria a decorrente do art. 38 da Lei 13.303/2016.      
4.	Alega que o voto é omisso quanto à correta aplicação da penalidade, referente ao dispositivo normativo a ser adotado, para delimitar a natureza da penalidade e evitar, assim, questionamentos/debates futuros sobre o seu exato cumprimento, pois o item 9.5 do acórdão pode ser equivocadamente interpretado no sentido do órgão retificar a inscrição da penalidade apontando o art. 7º da Lei 10.520/2002, quando, na verdade, conforme relatório, o dispositivo harmonizado com o relatório e voto seria o art. 38. II, da Lei 13.303/2016.
5.	Por fim, requer o provimento dos embargos, a fim de modificar a decisão anterior, sugerindo que o item 9.5 do Acórdão 269/2019-TCU-Plenário passe a ter a seguinte redação: "9.5 Comunicar à Companhia de Gás de Santa Catarina (SCGAS) sobre a incompatibilidade entre a fundamentação aplicada na condenação da empresa Trivale e seu registro no Sistema CEIS, procedendo a correção, conforme item 23 do pronunciamento do acórdão (art. 38, inciso II, da Lei 13.303/2016) ".
	É o Relatório.

Wanderley Romano Donadel (OAB/MG 78.870) e Thales Rodrigo Gonçalves Santos (OAB/RJ 222.288), representando Trivale Administradora Ltda.

Não atuou.

REPRESENTAÇÃO. INABILITAÇÃO INDEVIDA POR INTERPRETAÇÃO EXTENSIVA DOS EFEITOS DA PENALIDADE DO ART. 7º DA LEI 10.520/2010. PROCEDÊNCIA PARCIAL. CIÊNCIA. EMBARGOS DE DECLARAÇÃO. NÃO CONHECIMENTO.

REPRESENTAÇÃO (REPR)

Secretaria de Controle Externo de Aquisições Logísticas (Selog).

Trata-se de embargos de declaração opostos por Trivale Administração Ltda. (peça 182) em face do Acórdão 269/2019-TCU-Plenário por meio do qual o Tribunal julgou representação acerca de ato praticado na condução do Pregão Eletrônico 28/2018, realizado pela Financiadora de Estudos e Projetos (Finep) , para a contratação de empresa especializada na administração, emissão e fornecimento de cartões eletrônicos com tecnologia de chip ou superior, e realização de recargas mensais para o benefício de auxílio alimentação nas modalidades refeição e alimentação.
Os embargos referem-se apenas ao teor do item 9.5 do Acórdão 269/2019-TCU-Plenário, que tem a seguinte redação, in verbis: 
"comunicar à Companhia de Gás de Santa Catarina (SCGAS) sobre a incompatibilidade entre a fundamentação aplicada na condenação da empresa Trivale (art. 7º da Lei 10.520/2002) e seu registro no Sistema CEIS (art. 87, III, da Lei 8.666/1993) , para correção;".
A embargante afirma, em síntese, que haveria omissão/contradição, especialmente em relação ao entendimento atinente a questões explicitadas no relatório do acórdão (itens 14, 16, 22, 23) , tendo em vista que teria sido consignado que a penalidade a ser inscrita corretamente é a disposta no art. 38, II, da Lei 13.303/2016, e não no art. 7º da Lei 10.520/2002.
II
Quanto à admissibilidade, a Trivale Administradora Ltda., na qualidade de representante, não preenche o requisito quanto à legitimidade em recorrer, pois é pacífica a jurisprudência deste Tribunal no sentido de o representante não ser automaticamente admitido como parte ou terceiro interessado.
Para tanto, é necessário que o interessado solicite o ingresso nos autos nessa condição e demonstre a possibilidade de lesão a direito subjetivo dela, conforme, entre outros, os Acórdãos 756/2017, 2728/2016, 1881/2014, todos do Plenário. O último requisito não foi preenchido, como abordarei abaixo.
Assim, os embargos não devem ser conhecidos por não preencherem os requisitos do art. 34 da Lei 8.443/92. 
III
Considerando, contudo, que a natureza dos embargos de declaração é aclarar eventual omissão e/ou contradição no que foi decidido e que o item 9.5 do Acórdão 269/2019-TCU-Plenário faz menção expressa à Trivale Administradora Ltda., teço considerações sobre a eventual contradição alegada pela empresa, visto que poderá melhora esclarecer o ponto à destinatária do comando embargado (SCGAS) 
Relembro, inicialmente, o contexto no qual se originou a comunicação dirigida à referida estatal.
A empresa Trivale Administradora Ltda. representou contra sua exclusão do Pregão Eletrônico 28/2018, promovido pela Finep, em razão de penalidade aplicada a ela pela SCGAS. Acrescenta que essa penalidade deveria se limitar à instituição que a apenou, não estendendo os efeitos a outros órgãos e entidades.
No voto que originou o Acórdão embargado, anotei que havia incorreção nos registros da pena aplicada pela SCGAS à Trivale Administradora Ltda., in verbis:
"...Há divergência na fundamentação da pena aplicada pela SCGAS à Trivale. Na decisão do processo administrativo e na certidão de detalhamento da penalização, o fundamento da condenação é o art. 7º da Lei 10.520/2002. Quando do registro da sanção no Sistema Cadastro Nacional de Empresas Inidôneas ou Suspensas (CEIS) , consta o art. 87, III, da Lei 8.666/1993".
Embora entenda que a redação do voto é esclarecedora no sentido de que houve equívoco no registro da pena quanto ao fundamento legal, a Trivale Administradora Ltda. alega que a decisão seria omissa quanto à correta aplicação da penalidade, referente ao dispositivo normativo a ser adotado. 
Segundo a embargante, a contradição/omissão apontada mereceria apreciação para delimitar a natureza da penalidade, evitando-se, assim, questionamentos e debates futuros sobre o seu exato cumprimento. 
Em suma, a embargante sugere que este Tribunal altere a fundamentação da pena aplicada para o que estatuí o art. 38, II, da Lei 13.303/2016 (Lei das Estatais) . 
Não assiste razão à embargante.
No voto que fundamentou o Acórdão 269/2019-TCU-Plenário, restou assente que a pena aplicada pela SCGAS foi embasada no art. 7º da Lei 10.520/2002, conforme os documentos de gestores da SCGAS: decisão do processo administrativo e certidão de detalhamento da penalização. 
Não há contradição nessa fundamentação. A inconsistência apontada no acórdão embargado, repito, diz respeito ao registro equivocada feito pela SCGAS no CEIS que apontou o art. 87, III, da Lei 8.666/1993 como fundamento legal da condenação em vez do art. 7º da Lei 10.520/2002. 
Lembro que as consequências das duas fundamentações são diferentes. Enquanto a suspensão temporária de licitar disposta no art. 87, II, da Lei 8.666/93, tem aplicação restrita ao órgão que impôs a pena, o impedimento de licitar definido no art. 7º da Lei 10.520/2002 tem escopo mais abrangente, atingindo o ente federativo que promove o pregão e fiscaliza o contrato.
Não há também como acolher a alegação da Trivale Administradora Ltda. para delimitar a sua apenação com base no art. 38, II, da Lei 13.303/2016. 
Primeiro, não compete a este Tribunal rever atos e fundamentações legais em pareceres e decisões administrativas, ainda mais de entes que não estão sob a sua jurisdição. A SCGAS é uma empresa do Estado de Santa Catarina. Reforço que esta Corte não é instância revisora de decisões administrativas. 
Segundo, foi a Finep, por intermédio de sua área jurídica, quando da apreciação de recurso da Trivale Administradora Ltda. contra a desclassificação desta do Pregão Eletrônico 28/2018, que aventou a hipótese de que a pena aplicada pela SCGAS seria a da Lei das Estatais, interpretação essa que considerei, acompanhando a unidade instrutora, como não sendo a melhor.
Terceiro, em momento algum do voto que proferi há qualquer menção de que o correto seria a fundamentação da pena aplicada pela SCGAS nos termos do art. 38, II, da Lei 13.303/2016.
Por fim, a ciência de impropriedades dirigida à Finep foi justamente no sentido de orientar a empresa estatal sobre a interpretação que este Tribunal dá para a abrangência das penas dispostas no art. 7º da Lei 10.520/2002 e no art. 38, II, da Lei 13.303/2016, o que não afeta o mérito destes embargos. 
Desse modo, ainda que se conheça dos embargos em tela, não subsistiria a omissão e/ou contradição alegada. 
Ante o exposto, voto por que o Tribunal adote o Acórdão que ora submeto à deliberação deste Colegiado. 
TCU, Sala das Sessões Ministro Luciano Brandão Alves de Souza, em 30 de abril de 2019.
Ministro BRUNO DANTAS 
Relator